【裁判字號】    98,消債更,244
【裁判日期】    981123
【裁判案由】    更生
【裁判全文】
臺灣桃園地方法院民事裁定           98年度消債更字第244號
聲  請  人
即  債務人  甲○○
上列當事人聲請更生事件，本院裁定如下：
    主    文
更生之聲請駁回。
聲請程序費用由聲請人負擔。
    理    由
一、按聲請更生或清算不合程式或不備其他要件者，法院應以裁
    定駁回之，但其情形可以補正者，法院應定期間先命補正；
    債務人與金融機構協商成立者，不得聲請更生或清算。但因
    不可歸責於己之事由，致履行顯有重大困難者，不在此限；
    本條例施行前，債務人依金融主管機關協調成立之中華民國
    銀行公會會員辦理消費金融案件無擔保債務協商機制與金融
    機構成立之協商，準用前項之規定。消費者債務清理條例（
    下稱消債條例）第8 條、第151 條第5 項、第6 項分別定有
    明文。是債務人如於消債條例施行前，已利用金融主管機關
    協調成立之中華民國銀行公會會員辦理消費金融案件無擔保
    債務協商機制，與金融機構成立協商，即須依約清償債務，
    僅於其後發生情事變更，在清償期間收入或收益不如預期，
    致該方案履行困難甚或履行不能，且因不可歸責於己之事由
    所致，始能聲請更生或清算，但如認該協商方案履行有其他
    不適當情形，應再循協商途徑謀求解決，不得逕依消債條例
    聲請更生，蓋該債務清償方案係經債務人行使程式選擇權與
    債權人締結之債務清理契約，締約之債務人應受該契約之拘
    束，且消債條例更生之規範目的，係在維持債務人基本生活
    ，於債務人之能力範圍內盡力清償債務，非謂債務人得任意
    利用債務清理程式減輕債務或逃避債務；因此，為避免債務
    人對已成立之協商方案任意毀諾，濫用更生或清算之債務清
    理程式，須債務人於協商成立後因不可歸責於己之事由，致
    無法履行原定清償方案或履行有重大困難時，始可依消債條
    例聲請更生或清算。
二、本件聲請意旨略以：聲請人前曾依金融主管機關協調成立之
    中華民國銀行公會會員「辦理消費金融案件無擔保債務協商
    機制」與最大債權銀行華泰銀行於民國95年9 月4 日成立協
    商，約定聲請人按月清償新台幣（下同）36,482元，聲請人
    並繳款至97年11月，嗣因收入減少，扣除生活必要支出及子
    女扶養費後無法繼續履行，是以聲請人確有不可歸責於己之
    事由，致履行顯有重大困難之情事。又本件無擔保或無優先
    權之債務總額未逾1,200 萬元，復未經法院裁定開始清算程
    序或宣告破產，為此聲請更生等語。
三、經查：
  (一)聲請人因消費借貸、信用卡債務，對於華泰銀行等債權人負
    欠無擔保及無優先權債務合計3,483,877 元；於消費者債務
    清理條例施行前，曾依照中華民國銀行公會會員辦理消費金
    融案件無擔保債務協商機制，於95年9 月4 日與最大債權金
    融機構華泰銀行成立協商，依協議內容每月應清償36,482元
    ，嗣於97年10月間經華泰銀行同意，變更協商還款條件為每
    月清償27,389元，聲請人繳納協商款項至97年11月，自97年
    12月起未履行等情，有協議書、95年度銀行公會債務協商機
    制變更還款條件增補約據、財團法人金融聯合徵信中心資料
    在卷可稽，堪認屬實。又聲請人於95、96年之薪資所得為1,
    85 6,973元、2,029,579 元，每月平均薪資為154,748 元、
    16 9,132元，此有聲請人95、96年度綜合所得稅各類所得資
    料清單在卷可憑，另依聲請人提出之薪資轉帳存摺及98年薪
    資明細表所載，聲請人於97年度及98年1 至10月之薪資入帳
    金額（扣除勞健保、所得稅及代扣團保費）分別為1,456,96
    6 元、696,044 元，是其97年、98年之平均月收入分別為12
    1,413 元及69,604元。由上可認，聲請人於成立協商時與毀
    諾時，其薪資狀況確實有重大之變更，然此變更是否影響聲
    請人之履債能力，仍應予以逐項審酌。
  (二)聲請人列舉其每月支出項目明細計有房屋貸款23,000元、伙
    食費3,000 元、水費209 元、電費1,433 元、瓦斯費482 元
    、電話費3,241 元、交通費4,500 元、勞健保費1,651 元、
    壽險費用5,000 元及2 子之扶養費10,000元等。經查：1.聲
    請人居住在桃園縣桃園市，而其工作地點係在台北市，其所
    稱需支出交通費用乙節固然屬實，惟觀諸聲請人提出之97年
    12 月16 日至98年5 月1 日之台北捷運公司購票證明搭乘證
    明，該期間之加值總金額為3,400 元，以此金額平均計算，
    聲請人每月在搭乘捷運方面支出之交通費應為756 元（3,40
    0/4.5 ＝756 ），另加計扣除放假日後，以實際工作日計算
    之台北桃園來回之火車車資1,848 元（以97年為例，總放假
    日為11 2日，實際工作日數為253 日即每月21日，並以台北
    車站至桃園車站復興號車種單程票價44元計算，計算式：44
    *2 *21＝1,848 ），聲請人每月需支出之交通費應以2,604
    元為合理。2.勞健保費用1,651 元部分，業於本院計算聲請
    人97、98年薪資時先予扣除，已如前述，故不應重複計入聲
    請人之必要支出。3.壽險費用5,000 元部分，蓋保險係為避
    免將來不確定之危險對被保險人之人身或財產造成損害，故
    給付一定保險費，而由保險人負擔危險及損害之制度，惟揆
    諸前揭消費者債務清理條例立法意旨及生活必要性支出考量
    ，該人壽保險對於維持一般人最低生活水準並無任何必要關
    聯性，並非為維持一般人最低生活水平所必要，故應予剔除
    。4.依聲請人提出之行動電話繳費證明單，其中門號000000
    0000號之行動電話於97年9 月至98年3 月之費用總計11,849
    元，另0000000000號之行動電話於97年9 月98年3 月之費用
    總計10,223元，是聲請人每月需支出之行動電話費用平均為
    3,153 元。5.此外，觀諸聲請人提出之土地及建物登記謄本
    所載，房屋貸款之債務人為聲請人及陳仁杰、陳仁宗等3 人
    ，且依聲請人提出之桃園信用合作社臨時對帳單所載，債務
    人姓名為陳仁宗，並非聲請人，而聲請人復未提出上開房屋
    貸款均係由其個人支出之證明文件，自難認聲請人確有負擔
    該部分金額之全額支出，本院認應以債務人3 人平均分擔該
    貸款金額即每人每月7,430 元（97年12月之房屋貸款為22,
    290 ，22,290/3＝7,430 ）為當。6.至聲請人主張之伙食費
    3,000 元、水費209 元、電費1,433 元、瓦斯費482 元及2
    子之扶養費10,000元等部分，業據其提出繳費收據、查詢明
    細表、學費收據、學生證等為證，經核尚屬合理，堪可採信
    。7.綜上，聲請人每月應支出之必要費用應為28,311元。
  (三)聲請人於97年12月毀諾時之平均月收入為121,413 元，扣除
    97年10月變更後之協商款項27,389元後，尚餘94,024元；再
    聲請人於98年之平均月收入為69,604元，扣除協商款項27,3
    89元後，尚餘40,215元，應足以負擔聲請人自身及受扶養人
    最低生活費28,311元，再聲請人主張之上開房地貸款之償還
    金額於98年4 月已減少為19,060元，有上開臨時對帳單可憑
    ，則以聲請人於98年6 月18日提出本件更生聲請之經濟狀況
    評估，縱該房貸全額由聲請人負擔，聲請人之收入亦足以支
    應協商款27,389元（計算式：69,604-19,060-2,604-3,153-
    3,000-000-0,000-000-00,000＝29,663），是聲請人主張其
    97年12月毀諾未依約履行，有不可歸責於己之事由，即非可
    採，益徵該97年10月之協商條件為聲請人所能負擔，自難認
    聲請人於協商成立後，有何經濟狀況重大變更，或有何不可
    歸責於聲請人之事由，致履行協商顯有重大困難。
四、從而，聲請人於前置協商所成立之協商條件，係在聲請人能
    力所能負擔之範圍內，聲請人並無不能清償債務或有不能清
    償債務之虞情事。另聲請人現年僅44歲（54年次），距勞動
    基準法所定強制退休年齡65歲止，尚有工作期間21年，亦非
    無清償債務之可能。從而，本件難認聲請人有何不能清償債
    務之情事或有何不能清償之虞之情形，聲請人聲請更生，與
    消費者債務清理條例第3 條所定要件不符，自不應准許，爰
    裁定如主文。
中    華    民    國    98    年    11    月    23    日
              民事第二庭    法      官  劉佩宜
上為正本係照原本作成
如不服本裁定，應於裁定送達後10日內，以書狀向本院提出抗告
，並繳納抗告費新臺幣1,000元
中    華    民    國    98    年    11    月    23    日
                            書  記  官  賴柏仲


司法院資訊處製作；財團法人民間司法改革基金會備份。
